# (APPENDIX) Apendices {-} 

# Introducción al paquete **sp** {#intro-sp}

<!-- 
---
title: "Estadística Espacial"
author: "Análisis estadístico de datos con dependencia (GCED)"
date: "Curso 2021/2022"
bibliography: ["packages.bib", "estadistica_espacial.bib"]
link-citations: yes
output: 
  bookdown::html_document2:
    pandoc_args: ["--number-offset", "0,0"]
    toc: yes 
    # mathjax: local            # copia local de MathJax, hay que establecer:
    # self_contained: false     # las dependencias se guardan en ficheros externos 
  bookdown::pdf_document2:
    keep_tex: yes
    toc: yes 
---
Apéndice \@ref(intro-sp)
bookdown::preview_chapter("08-sp.Rmd")
knitr::purl("08-sp.Rmd", documentation = 2)
knitr::spin("08-sp.R",knit = FALSE)
-->

```{r , child = '_global_options.Rmd'}
```


El paquete `r citepkg("sp")` [Classes and methods for spatial data; @Pebesma2005] implementa objetos y métodos para datos espaciales...

Introducción, para más detalles ver @Bivand2013... 
https://www.maths.lancs.ac.uk/~rowlings/Teaching/UseR2012/cheatsheet.html

## Tipos de objetos

````{r }
# Librería sp:classes and methods for spatial data
library(sp) # install.packages('sp')

# Tipos de objetos
getClass("Spatial")
````


-   Clases del tipo S4 (definicion formal con componentes
    denominadas slots)

-   Tipo base: `Spatial`

    -   `bbox` (bounding box): matriz con los límites mínimo y máximo de
        las coordenadas (principalmente para representación gráfica;
        normalmente se genera automáticamente).

    -   `proj4string`: cadena de texto que define el sistema de
        coordenadas de referencia (realmente objeto tipo *CRS,*
        coordinate reference system) en formato 
        [PROJ.4](http://trac.osgeo.org/proj).

        -   `CRS(as.character(NA))` para indicar no disponible/faltante

        -   `CRS(+proj=longlat)` para coordenadas geográficas

        -   `CRS(+proj=longlat +ellps=WGS84)` estándar GPS (World
            Geodetic System of 1984)
            
````{r }
xbbox <- matrix( c(0,0,1,1), ncol=2)
colnames(xbbox) <- c("min", "max") # Normalmente la bbox se genera automáticamente al crear el objeto
x <- Spatial(xbbox, proj4string = CRS(as.character(NA)))
x
````

Los objetos son del tipo S4. 
Los componentes se denominan slots.
Se acceden con la función `slot()` o el operador `@`.

````{r }
slot(x,'bbox')
x@bbox ### en s4 se pone @ en vez de $.
````

El paquete sp dispone también de funciones para acceder/establecer 
los componentes:

````{r }
bbox(x)
proj4string(x) <- CRS("+proj=longlat +ellps=WGS84") # Importante
````


### SpatialPoints y SpatialPointsDataFrame

-   Tipo `SpatialPoints`

    -   Slots: `coords, bbox, proj4string `

    -   Objeto de datos básico para procesos puntuales.

-   Tipo `SpatialPointsDataFrame`

    -   Slots: `data, coords.nrs, coords, bbox, proj4string`

    -   Objeto de datos básico para procesos geoestadísticos (y procesos
        puntuales marcados).
 
#### Ejemplo SpatialPoints              

````{r }
load("datos/caballa.galicia.RData")
str(caballa.galicia)  # data.frame(attr(caballa.galicia, "variable.labels"))
plot(y~x, data = caballa.galicia)

spt <- SpatialPoints(caballa.galicia[,c("x","y")], proj4string = CRS("+proj=longlat +ellps=WGS84"))
summary(spt)
str(spt)
````

Hay muchos métodos (funciones genéricas) implementados para objetos `sp`:

````{r }
# plot(spt)
plot(spt, axes=TRUE)
````

 
#### Ejemplo SpatialPointsDataFrame 
             
Importante (para preparar datos):

````{r }
sdf1 <- SpatialPointsDataFrame(caballa.galicia[,c(2,3)], caballa.galicia[,-c(2,3)], proj4string = CRS("+proj=longlat +ellps=WGS84"))
str(sdf1)
````

Una alernativa normalmente preferible es modificar directamente 
el `data.frame`:

````{r }
sdf <- caballa.galicia
coordinates(sdf) <- c("x", "y") # Recomendación
proj4string(sdf) <- CRS("+proj=longlat +ellps=WGS84")  # También sdf@proj4string <- CRS("+proj=longlat +ellps=WGS84")
str(sdf)
````

Operaciones como en un `data.frame`.

````{r }
names(sdf)
sdf$id  # Equivalente a sdf@data$id 

plot(sdf, axes = TRUE)
plot(sdf[sdf$id == "J3", ], col = "red", add = TRUE)
````

Importante (para análisis descriptivo):

````{r }
summary(sdf[,c("cpue","lcpue")])
hist(sdf$cpue)
hist(sdf$lcpue)

spplot(sdf, "lcpue")
````


### SpatialLines y SpatialPolygons

-   Tipo `SpatialLines`

    -   Basados en `Line`: `coords`

    -   Se combinan objetos `Line` en listas: `lines, bbox, proj4string`

    -   De utilidad principalmente para representaciones gráficas (y
        para generar polígonos).

-   Tipo `SpatialPolygons`

    -   Basados en `Polygon`:
        `labpt, area, hole, ringDir, coords`(extiende `Line` de forma
        que la primera y la última línea es la misma)`.`

    -   Se combinan objetos `Polygon` en listas:
        `polygons, plotOrder, bbox, proj4string.`

    -   De utilidad principalmente para representaciones gráficas (y
        `overlay`).

-   Se extienden también a `Spatial*DataFrame` (slot `data`)

    -   `SpatialPolygonsDataFrame`: util para procesos reticulares.
 
#### Ejemplo SpatialLines
              
El fichero *costa.galicia.txt* contiene la costa de Galicia en formato Mapgen.
Descargada del (difunto) [Coastline Extractor](http://www.ngdc.noaa.gov/mgg/shorelines/shorelines.html)

````{r }
library(maptools) # Utilidades para convertir datos entre diferentes formatos espaciales

costa.galicia <- MapGen2SL("datos/costa.galicia.txt", CRS("+proj=longlat +ellps=WGS84"))

summary(costa.galicia)

plot(sdf, axes=TRUE)
plot(costa.galicia, add=TRUE)
````

 
#### Ejemplo SpatialPolygonsDataFrame  

Los objetos de este tipo se suelen crear a partir de objetos `SpatialLines`,
pero hay que asegurarse de que definen adecuadamente un polígono.

Objetos de este tipo se pueden descargar de 
[GADM database of Global Administrative Areas](http://www.gadm.org).
Contienen límites administrativos a disintos niveles, e.g.:

-   `ESP_adm0.rds` límites España e islas

-   `ESP_adm1.rds` límites Autonomías

-   `ESP_adm2.rds` límites Provincias

-   `ESP_adm3.rds` límites Comarcas

-   `ESP_adm4.rds` límites Ayuntamientos

NOTA: Se podrían descargar directamente desde R, e.g.:
```
  con <- url('http://gadm.org/data/rda/ESP_adm1.rds')
  gadm <- readRDS(con)
  close(con)
```
  
Carga de un objeto gadm:

````{r }
gadm <- readRDS("datos/ESP_adm1.rds") 
summary(gadm)
plot(gadm)
# Cuidado objeto muy grande: str(gadm)
# Mejor emplear str(gadm, 3)
````

Extraer autonomía de Galicia:

````{r }
names(gadm)
galicia <- gadm[gadm$NAME_1 == "Galicia", ]
plot(galicia)
````

Es preferible emplear este tipo de objetos a `SpatialLines`:

````{r }
plot(sdf, axes=TRUE)
plot(galicia, add=TRUE)
````


### SpatialGrid y SpatialPixels

Es habitual trabajar con datos espaciales en formato
rejilla (grid) (e.g. predicciones en geoestadística):

-   Rejilla (posiciones) definida por un objeto `GridTopology`:
    `cellcentre.offset, cellsize, cells.dim`

-   Tipos `SpatialGrid` y `SpatialPixels`:
    `grid, grid.index, coords, bbox, proj4string`

-   Se extienden también a `Spatial*DataFrame` (slot `data`)

-   Los objetos `SpatialGrid` se corresponden con la rejilla completa:

-   Los objetos `SpatialPixels` se corresponden con una rejilla
    incompleta

    -   `coords `contiene todas las coordenadas (objetos equivalentes a
        `SpatialPoints`)

    -   `grid.index `indices de la rejilla
 
#### Ejemplo SpatialGrid  

Importante si se utiliza el paquete `gstat`...

````{r }
xrange <- c(-10, -7.5)
yrange <- c(42.25, 44)
nx <- 100
ny <- 100
hx <- diff(xrange)/(nx-1)
hy <- diff(yrange)/(ny-1)

gridtop <- GridTopology(cellcentre.offset = c(min(xrange), min(yrange)),
                        cellsize = c(hx, hy), cells.dim = c(nx, ny))
spgrid <-  SpatialGrid(gridtop, proj4string = proj4string(gadm))

str(spgrid)

plot(spgrid, axes = TRUE)
plot(galicia, add = TRUE)
````

 
#### Ejemplo SpatialPixels

````{r }
# over: combinación de objetos espaciales
index <- over(spgrid, as(galicia, "SpatialPolygons"))
sppix <- as(spgrid, "SpatialPixels")[is.na(index), ]

str(sppix)

plot(sppix, axes = TRUE)
plot(galicia, add = TRUE)

# NOTA: puede ser preferible asignar NA's a variables en SpatialGridDataFrame...
object.size(spgrid)
object.size(sppix)

# Otras funciones:
# as(sppix, "SpatialGrid") recostruye la rejilla completa
# gridded(ObjetoSpatialPoints) <- TRUE  convierte el objeto SpatialPoints en SpatialPixels
````


## Métodos y procedimientos clases sp

Método  |  Descripción
-----------  |  ------------------------------------------------------------------------
`[`  |  selecciona elementos espaciales (puntos, líneas, polígonos, filas/columnas de una rejilla) y/o variables.
`$, [[`  |  obtiene, establece o agrega variables (columnas).
`coordinates`  |  obtiene o establece (creando objetos sp) coordenadas.
`as(obj, clase)`  |  convierte un objeto a una clase.
`over, overlay`  |  combina objetos espaciales.
`spsample`  |  muestrea puntos dentro de una región (rectangular, polígono, línea o rejilla).

### Importar/exportar/transformar

A través de R (paquetes que emplean sp) es fácil exportar datos a otras aplicaciones
(e.g. [Google Earth](http://plotkml.r-forge.r-project.org)).

Ejemplo importación: 

Datos descargados en formato NetCDF ([Network Common Data Form](http://www.opengeospatial.org/standards/netcdf))
de [NOAA Optimum Interpolated Sea Surface Temperature V2 (OISST)](http://www.esrl.noaa.gov/psd/data/gridded/data.noaa.oisst.v2.html)
y procesados con *[NOAA_OISST_extraction_v2.R](datos/NOAA_OISST_extraction_v2.R)*:

````{r }
load("datos/sstsp.RData") # SST 15-04-2012 
jet.colors <- colorRampPalette(c("#00007F", "blue", "#007FFF", "cyan", "#7FFF7F", "yellow", "#FF7F00", "red", "#7F0000"))
image(sstsp, col = jet.colors(128), axes = TRUE)
title(attr(sstsp@data, "label"))

# Ejemplo importar datos de otros paquetes:
library(maps)
library(maptools)
world <- map("world", fill = TRUE, plot = FALSE)   # Hay un mapa con mayor resolución en mapdata::worldHires
world_pol <- map2SpatialPolygons(world, world$names, CRS("+proj=longlat +ellps=WGS84"))
plot(world_pol, col = 'white', add = TRUE) 
````


## Representaciones gráficas

### Gráficos estándar

````{r }
plot(sdf, axes = TRUE, pch = 1)
plot(galicia, add = TRUE)
````

Color en función de una variable categórica:

````{r }
sdf$ano <- factor(sdf$ano)   # convertir año a factor
colores <- c("blue", "yellow", "red")
color <- colores[as.numeric(sdf$ano)]
plot(sdf, axes = TRUE, col = color, pch = 19)
legend("topleft", fill = colores, legend = levels(sdf$ano), bty = "n")
plot(galicia, add = TRUE)
````

Usando p.e. la función classIntervals del paquete classInt
se puede establecer los colores en función de una variable continua:

````{r }
library(classInt) # install.packages('classInt')

class.int <- classIntervals(sdf$lcpue, n = 5, style = "quantile")
pal <- c("blue", "red")
# plot(class.int, pal = pal)

class.col <- findColours(class.int, pal = pal)

plot(sdf, col = class.col, pch = 19)
legend("topleft", fill = attr(class.col, "palette"), 
       legend = names(attr(class.col, "table")), bty = "n")
plot(galicia, add = TRUE)

# methods(image) para rejillas
# ver tambien splot, simage,... en library(npsp)
````


### Gráficos lattice: spplot

-   Ventajas: "Ideales" para las clases sp (para gráfico automáticos...)

-   Inconveniente: los gráficos lattice requieren mayor tiempo de aprendizaje (dificultades para personalizarlos...)


````{r }
library(lattice)

spplot(sdf, "lcpue", main = "CPUE (escala logarítmica)", 
       col.regions = topo.colors(6), cuts=5)

bubble(sdf, "cpue", main = "CPUE") 
````

Añadir perfil de Galicia:

````{r }
sp.layout <- list("sp.polygons", galicia)   # Para añadir elementos se utiliza el parámetro sp.layout
spplot(sdf, "lcpue", main = "CPUE (escala logarítmica)", 
       col.regions = topo.colors(6), cuts = 5, sp.layout = sp.layout )

````

Alternativamente gráficos ggplot (`r citepkg("ggplot2", "https://ggplot2.tidyverse.org")`) con el paquete `r citepkg("ggspatial", "https://paleolimbot.github.io/ggspatial")`... 

<!-- 
## Referencias 
-->

